【裁判字號】    88,訴,158
【裁判日期】    891006
【裁判案由】    違反水土保持法等
【裁判全文】
台灣苗栗地方法院刑事判決                          八十八年度訴字第一五八號
    公  訴  人  臺灣苗栗地方法院檢察署檢察官
    被      告  丙○○
右列被告因違反水土保持法案件，經檢察官提起公訴（八十七年度偵字第四０七四號
、八十八年度偵字第一三八八號、第一三八九號），本院判決如左：
    主  文
丙○○在私人山坡地內未經同意，擅自從事漁池之開發利用，毀損水土保持之處理與
維護設施，處有期徒刑陸月。
    事  實
一、丙○○明知位於苗栗縣後龍鎮○○○段第一四二三之一、一四三０之一、一四三
    ０之二、一四二三、一三五之七、一三五之八地號之土地，係附表所示之私人所
    共有，且早經臺灣省政府報請行政院於民國八十五年三月六日以八五府農水字第
    一二三一四號公告為山坡地保育區，其為挖掘漁池以營利，於八十六年間竟在該
    等私人山坡地內，未經附表所示之人同意，亦未在山坡地內為開挖之使用行為前
    ，先擬具水土保持計畫，送請苗栗縣政府核定並監督實施，即擅自僱工從事漁池
    之開發利用，開挖之面積於一四二三之一地號土地達０‧００四０公頃、一四三
    ０之一地號土地達０‧一一七四公頃、一四三０之二地號土地達０‧０九六六公
    頃、一四二三地號土地達０‧０六六四公頃、一三五之七地號土地達０‧００八
    二公頃、第一三五之八號土地達０‧０二六八公頃，其開挖區○○○路旁是採垂
    直方式開挖，過程中開挖坡面未具適當之坡度，及無任何排水措施與防災防護設
    施，開挖窪地因雨水聚集已形成水池，自易發生坡面崩塌及沖蝕現象，已達毀損
    水土保持之處理與維護設施。而該因開挖所形成之水池，臨近農路旁未設有何保
    護阻攔之措施，遇有路人經過不慎跌落或孩童戲水易生溺水之危險，丙○○既欲
    於上揭土地開挖漁池，事前即應對施工之周圍環境有所了解，設置柵欄等防護措
    施，以保障路人或孩童之安全，復依當地情形，亦無何不能注意、預見之情事，
    竟均疏於注意施工地點周圍之狀況，未設置任何防護之措施，適不諳游泳之陳家
    泰亦應注意不應至水邊戲水，竟疏於注意，於八十七年八月二十七日至該水池玩
    耍時，不慎跌入該水塘中溺水死亡。
二、案經陳家泰之父戊○○訴請及臺灣苗栗縣政府移送苗栗地方法院檢察署檢察官偵
    查起訴。
    理  由
一、訊據被告丙○○坦承未先擬具水土保持計劃即於上開時、地挖掘漁池以營生，惟
    矢口否認有何未經同意擅自從事開發利用及過失致人於死行為，辯稱：開挖漁池
    有經土地所有人同意，被害人陳家泰是自己跑去池邊玩耍而溺斃云云，經查：
（一）本案苗栗縣後龍鎮○○○段第一四二三之一、一四三０之一、一四三０之二、
      一四二三、一三五之七、一三五之八地號之土地，係附表所示之私人所共有，
      此有該六筆地號土地登記簿影本各一份附卷可稽（八十七年度他字第五五一號
      卷第三一至六一頁），而該等土地且早經臺灣省政府報請行政院於民國八十五
      年三月六日以八五府農水字第一二三一四號公告為山坡地保育區，此分別有苗
      栗縣政府八十八年一月三十日八八府農保字第八八００００七五三三號函、
      苗栗縣政府八十八年七月二十七日八七府農保字第八八府農保字第八八０００
      六三七八八號函所附臺灣省政府函苗栗縣政府有關後龍苦苓腳段業經行政院公
      告為山坡地保育區農牧用地之函文在卷可憑（參見本院卷五六至五八頁），及
      該等土地謄本在卷可參，則該等土地為山坡地保育區農牧用地甚明。被告自承
      未先擬具水土保持計劃即於上開時、地挖掘漁池，核與證人即苗栗縣政府承辦
      人邱燕松（八十七年度偵字第四０七四號卷第九頁）、證人即被告之夫丁○○
      筆錄（本院卷六六頁）證述相符，並有苗栗縣政府八十七年二月二十四日八七
      府農保字第０一四０五五號函稱被告未經申請核准擅自在龍鎮○○○段一三五
      之之八、一四三０之二號土內開挖取土，並處罰鍰、苗栗縣政府違反水土保持
      法案件處分書（八十七他字五五一號卷六五至六八頁）、苗栗縣政府八十七年
      七月十三日八七府農保字第八七０００四七五五０號函覆被告未於期限內完成
      土石回填（八十七年度偵字第四０七四號卷第二頁）、苗栗縣政府八十八年七
      月二十七日八八府農保字第八八００００六三七八八號函、苗栗縣後龍鎮公所
      八十七年一月十三日八七後鎮農字八九號函（八十七年度偵字第四０七四號卷
      第十九頁）及會勘紀錄（八十七他字五五一卷二十頁、八十七年度偵字第四０
      七四號卷第二六頁）在卷可稽，及照片二幀附卷可參（八十七年度偵字第四０
      七四號卷三八頁），並經檢察官於八十七年九月二十五日、及本院於八十九年
      三月十三日至現場履勘屬實，均製有勘驗筆錄在卷可考（八十七年度偵字第四
      ０七四號卷第四二頁、本院卷七三至七四頁）。則被告為漁地之開發利用、使
      用行為，未經調查規劃，依水土保持技術規範實施水土保持之處理與維護甚明
      。
（二）被告開挖漁池之範圍，經檢察官囑託苗栗縣竹南地政事務所測量結果，在一四
      二三之一地號土地達０‧００四０公頃、一四三０之一地號土地達０‧一一七
      四公頃、一四三０之二地號土地達０‧０九六六公頃、一四二三地號土地達０
      ‧０六六四公頃、一三五之七地號土地達０‧００八二公頃、第一三五之八號
      土地達０‧０二六八公頃，此有土地複丈成果圖附卷可考。
（三）被告為前揭土地之開挖並未經土地所有人同意一情，業經證人即第一三五之八
      、第一四三０之二、第一四二三之一地號土地共有人之一張精揚、張精逸、張
      呂桂妹、張清安；第一四三０之一、第一四二、第一三五之七土地號土地共有
      人之一乙○○、張火城、己○○均證稱：未同意被告開漁池等語（參見本院卷
      一一三、一一四、一二七、一三一頁及本院八十八年附民字第六八號卷八十八
      年八月三日訊問筆錄），雖證人張精揚證稱伊父親之前有同意被告在其土地上
      耕作，惟耕作與開挖行為顯不相同，被告辯稱係經所有人同意始挖掘，不足採
      信，此外經本院迭次諭知被告應提出經土地所有人同意開挖之證明到院，均未
      見被告提出何證據以實其說，則被告在該等私人山坡地內未經附表所示之人同
      意，，即擅自於僱工從事漁池之開發利用甚明。
（四）被告擅自開挖範圍臨近農路旁是採垂直方式開挖，過程中開挖坡面未具適當之
      坡度，及無任何排水措施與防災防護設施，開挖窪地因雨水聚集已形成水池，
      業經檢察官於八十七年九月二十五日、及本院於八十九年三月十三日至現場履
      勘屬實，均製有勘驗筆錄在卷可考（八十七年度偵字第四０七四號卷第四二頁
      、本院卷七三至七四頁），及八十七年八月二十七、二十八日拍攝之現場照片
      七幀（附於八十七年度相字第四二七號卷第六、二四頁）在卷可參，則被告顯
      未依行政院農委會八十五年八月六日所發佈水土保持技規範第四條有關水土保
      持之處理與維護原則及第七條採礦、採取土石及設置有開附屬設施規定辦理，
      而本件經甲○○○○術學院鄭玉旭傳士至現場履勘，從現場研判，再憑以前述
      於八十七年八月二十七、二十八日所拍攝照片鑑定結果，亦認為被告本件挖掘
      漁池之開發行為，有毀損水土保持之處理與維護設施，此有該院八十九年六月
      十四日（八九）土字第０六０一號函在卷可參，被告違反水土保持法犯行甚明
      。
（五）而該因開挖所形成之水池，臨近農路旁未設有何保護阻攔之措施，已如前述，
      並有照片附卷可參，遇有路人經過不慎跌落或孩童戲水易生溺水之危險，丙○
      ○既欲於上揭土地開挖漁池，事前即應對施工之周圍環境有所了解，設置柵欄
      等防護措施，以保障路人或孩童之安全，復依當時情形，亦無何不能注意、預
      見之情事，竟均疏於注意施工地點周圍之狀況，未設置任何防護之措施，適陳
      家泰於八十七年八月二十七日至該水池玩耍時，不慎跌入該水塘中溺水死亡之
      事實，業經臺灣苗栗地方法院檢察署檢察官督同法醫師相驗屬實，有勘驗筆錄
      、相驗屍體證明書及驗斷書在卷可憑，並有相驗屍體及現場照片十二幀在卷可
      參。雖被害人不諳游泳，業據其父萬寶陳述明確（參見八十七年度相字第四二
      七號卷第十二頁筆錄），而當日係前往該水池玩耍，亦經證人即當日與被害人
      一同前往池邊之同學張正宗證述屬實（參見八十七年度相字第四二七號卷第十
      三頁筆錄），雖被害人亦應注意不諳游泳不應至水邊戲水，竟疏於注意，與有
      過失甚明，惟按刑法過失傷害罪，祇以加害人之有過失為致傷害之一原因為已
      足，不因被害人亦有過失而影響於犯罪之成立，但得審酌各方過失程度，為量
      刑輕重之標準（院字第六三一解釋參酌），被告辯稱其無過失云云，顯不可採
      則被告並無不能注意之情事，竟疏於注意在水池邊設置防護措施，以致肇事，
      其行為顯有過失，被害人至池邊戲水，雖亦為本件肇事原因，但被告之過失行
      為與之併存，而為危害發生之原因，仍應負過失責任。且其過失行為與被害人
      之死亡結果間，具有相當因果關係，本件事證明確，被告之犯行堪予認定。
二、核被告在私人山坡地內未經同意，亦未先擬具水土保持計畫送請主管機關核定，
    即擅自在在本案之山坡地從事挖掘漁池之開發行為，係違反水土保持法第八條第
    一項第二款之規定，應依同法第三十二條第一項前段之規定處斷。另被告就其挖
    掘業已積水之漁池，因疏於注意現場之狀況，未設防護措施，致陳家泰溺水死亡
    ，被告犯刑法第二百七十六條第一項之過失致人於死罪，其所犯之在私人山坡地
    內未經同意且違反水土保持法第八條第一項第二款之規定擅自從事漁地之開發利
    用，毀損水土保持之處理與維護設施罪，及過失致人於死罪，係其以一個僱工開
    挖漁池行為犯之，屬一行為觸犯數罪名之想像競合犯，應從一重在私人山坡地內
    未經同意，擅自從事漁地之開發利用，毀損水土保持之處理與維護設施處斷。爰
    審酌被告挖漁池以營利之犯罪動機、所得利益、開挖範圍、務農生活、國小肄業
    之智識程度（此有被告法務部全戶戶籍資料表一份在卷可參）、及擅自在山坡地
    保育區農牧用地上開挖，毀損水土保持之處理與維護設施，犯罪後態度及事後立
    即停止挖掘，已將土地回填整平（業據本院於八十九年三月十三日至現場履勘，
    該水地已被回填、水泥道路亦加高屬實，此有履勘筆錄、照片二幀在卷可參）及
    對於被害人家屬未予賠償之態度等一切情狀，量處如主文所示之刑。
據上論斷，應依刑事訴訟法第二百九十九條第一項前段，水土保持法第三十二條第一
項前段，刑法第二百七十六條第一項、第五十五條，罰金罰緩提高標準條例第一條前
段，判決如主文。
本案經檢察官戴瑞麒到庭執行職務。
中      華      民      國    八十九    年      十      月      六      日
                                臺灣苗栗地方法院刑事庭
                                        法  官  黃  賢  婷
右正本證明與原本無異。
如不服本判決，應於判決送達後十日內向本院提出上訴狀( 應附繕本 )，上訴於臺灣
高等法院台中分院。
                                        書記官  陳  振  和
中      華      民      國    八十九    年      十      月      六      日
附錄本案論罪科刑法條全文：
刑法第二百七十六條
一、因過失致人於死者，處二年以下有期徒刑、拘役或二千元以下罰金。
附表
地  號（苦苓腳段）     所有權人
第一四二三之一         張開山、張財發、張漢周、張呂娃妹、張精逸、張精揚
                       、張清安
第一四三０之一         乙○○、張火城、張水勇、張譽警、張鴻榮、張菊
                       張朱錦嬌、己○○
第一四二三             同右
第一三五之七           同右
第一三五之八           李發、張呂桂妹、張精逸、張精揚、張清安
第一四三０之二         同右


司法院資訊處製作；財團法人民間司法改革基金會備份。
